臺灣高等法院民事判決　　　　　　　　93年度上國易字第18號
上　訴　人　乙○○
　　　　　　甲○○
　　　　　　丙○○
共　　　同
訴訟代理人　馮德元
被　上訴人　桃園縣龍潭鄉公所
法定代理人　黃仁杞
訴訟代理人　黃秋田律師
上列當事人間國家損害賠償事件，上訴人對於中華民國93年8月
3日臺灣桃園地方法院92年度國字第4號第一審判決提起上訴，本
院於93年12月28日辯論終結，判決如左：
    主      文
上訴駁回。
第二審訴訟費用由上訴人乙○○負擔13分之9，上訴人甲○○負
擔13分之3，上訴人丙○○負擔13分之1。
    事實及理由
一、上訴人起訴主張：上訴人將先人之骨灰寄放在被上訴人興建
    管理之納骨塔，並一次繳足新臺幣（下同）八千元至四萬元
    不等之使用費，由被上訴人派人管理，詎因被上訴人管理疏
    失及公墓納骨塔未有合法使用執照及設置相關消防安全設施
    ，致該納骨塔於民國（下同）九十年十二月四日清晨發生大
    火，上訴人所寄存之先人骨灰罈付之一炬，骨灰罈內之骨灰
    已相混合無從辨識或滅失，上訴人乙○○受有骨灰罈三罐、
    甲○○一罐全毀，請求被上訴人每罐賠償三十萬元，上訴人
    丙○○一罐半毀，請求被上訴人賠償十萬元，上訴人前已依
    法書面請求被上訴人賠償遭拒，爰本於國家賠償法第三條第
    一項、侵權行為及雙方委託管理契約之法律關係，求為命被
    上訴人應分別給付上訴人乙○○九十萬元、甲○○三十萬元
    、丙○○十萬元，及均自起訴狀繕本送達翌日起至清償日止
    按年利率百分之五計算利息之判決。（原判決駁回上訴人之
    訴。僅上訴人等三人各就其敗訴部分上訴）上訴聲明：(一)原
    判決廢棄。(二)被上訴人應分別給付上訴人乙○○九十萬元、
    甲○○三十萬元、丙○○十萬元，及均自起訴狀繕本送達翌
    日起至清償日止按年利率百分之五計算之利息。(三)訴訟費用
    由被上訴人負擔。
二、被上訴人則以：骨灰應屬全體繼承人所公同共有，上訴人如
    依侵權行為或國家賠償法請求，應以全體繼承人為上訴人始
    屬適格，若依契約請求，上訴人丙○○非契約之主體，應無
    依契約請求之權利。又被上訴人曾於火災前於系爭納骨塔旁
    興建蓄水池，復就納骨塔之牌位、納骨箱等進行改善，採用
    防火建材，且就消防安全設備進行改善，且本件火災係人為
    縱火所致，而被上訴人就納骨塔之設置或管理並無欠缺，故
    被上訴人不論係依國家賠償法或契約關係，均無庸負擔損害
    賠償責任。依民法第二百一十四條規定，損害賠償以回復原
    狀為原則，火災發生後，被上訴人積極善後，除給付家屬先
    人之個人牌位、一個新塔位，且上訴人均已領取新骨灰罈，
    在處置上已善盡回復原狀之責。況依上訴人所請損害賠償金
    額，欠缺計算依據。又先人骨灰雖對於後代有紀念意義，然
    我國民法並未對物之毀損規定精神慰撫金之請求，故上訴人
    請求精神慰撫金於法不符。且上訴人侵權行為之請求權時效
    已罹於消滅，被上訴人併提出時效抗辯等語，資為抗辯。答
    辯聲明：(一)上訴駁回。(二)上訴費用由上訴人負擔。
三、上訴人主張其為所寄放骨灰之繼承人之一，已得全體繼承人
    同意代表提起本件訴訟，被上訴人則抗辯骨灰為全體繼承人
    公同共有，上訴人依侵權行為或國家賠償請求賠償，應屬固
    有必要共同訴訟，應以全體繼承人為上訴人，始為當事人適
    格。按骨灰是否為物，法無明文，惟參酌多數學說認為屍體
    為物，構成遺產，應為繼承人所公同共有，僅其所有權內涵
    與其他財產權之所有權不同，應以屍體之埋葬、管理、祭祀
    及供養為目的，不得自由使用、收益及處分，本院認骨灰性
    質與屍體相近，應作同一解釋較符法理及我國社會上一般觀
    念。故被上訴人抗辯本件上訴人主張寄放於納骨塔之骨灰應
    屬上訴人及其他繼承人所繼承遺產之一部，屬全體繼承人公
    同共有乙節，應屬可採。又按公同共有人就公同共有物權利
    之行使，依民法第八百八十二條第二項之規定，得其他公同
    共有人同意而起訴者，係以自己名義代表公同共有人全體起
    訴，最高法院三十七年上字第六○六四號判例意旨參照。又
    按公同共有物之權利行使，除其公同關係所由規定之法律或
    契約另有規定外，經公同共有人全體之同意，得由其中一人
    為之，此觀民法第八百二十八條第二項規定甚明。公同共有
    人中之一人，經其他公同共有人全體之同意，既得由其一人
    行使公同共有物之權利，即難謂其無受領對方所為給付之權
    限，最高法院七十年台上字第二○五三號裁判意旨參照。經
    查，本件上訴人乙○○經其他繼承人馮欽元、馮匡元、馮德
    元、馮復元同意，上訴人甲○○經其他繼承人董秀華同意，
    上訴人丙○○經其他繼承人蔡辜素娥、蔡其春、蔡秀惠同意
    ，由其代表向被上訴人訴請損害賠償，有上訴人提出之繼承
    系統表及委託書八份在卷可稽，依前開最高法院判例及裁判
    意旨，上訴人乙○○、甲○○、丙○○就渠等所繼承之骨灰
    ，依侵權行為或國家賠償法第三條之法律關係請求被上訴人
    損害賠償，自得以自己名義代表全體繼承人起訴並請求被上
    訴人對其給付，被上訴人抗辯本件為固有必要共同訴訟，應
    以全體繼承人名義起訴始為當事人適格云云，並非可採。
四、上訴人主張其將先人骨灰寄放在被上訴人興建管理之系爭納
    骨塔，並已繳足使用管理費，詎該納骨塔於九十年十二月四
    日清晨發生大火，上訴人所存放之先人骨灰罈遭燒毀，內裝
    之先人骨灰已相混合無從辨識或滅失等情，為被上訴人所不
    爭執，復有上訴人所提出之納骨塔現場照片二幀在卷可稽，
    堪信為真實。上訴人復主張系爭納骨塔，自七十三年興建使
    用後未經取得使用執照，且一至三樓建材係採木製骨櫃，欠
    缺消防設備，管理員年紀老邁，設置及管理顯有欠缺且有重
    大過失等語，然為被上訴人所否認，辯稱：曾於火災前於系
    爭納骨塔旁興建蓄水池，復就納骨塔之牌位、納骨箱等進行
    改善，採用防火建材，且就消防安全設備進行改善，系爭納
    骨塔火災係遭人為縱火所致，非因系爭納骨塔設置或管理有
    欠缺等語。是以本件兩造爭執要點即在於：被上訴人就系爭
    納骨塔設置或管理是否有過失？應否依侵權行為或國家賠償
    法規定負損害賠償責任？應否依兩造間契約負損害賠償責任
    ？茲析述如下。
五、經查：系爭納骨塔未取得使用執照，固為被上訴人所不爭執
    ，惟本件系爭納骨塔於九十年十二月四日上午六時二十分許
    發生火災，經桃園縣政府消防局調查結果，認起火處發生在
    納骨塔一樓後側中央一端處及南側迴廊處，經勘查清理起火
    處，未發現有自燃物及其他揮發性物質，故應排除危險物品
    自燃引火之可能。另起火處未發現有電源線、電源插座及使
    用電器之情形，故應排除電氣因素引火之可能。而系爭納骨
    塔平日關閉時間為下午六時，關門後就沒有人進入參拜，且
    關門前沒有發現遺留香、燭、紙錢之餘火，塔內規定燒香燭
    之位置在大門內側，離火災起火處有相當距離，且火災發生
    時間為九十年十二月四日上午六時二十分許，距管理員關閉
    納骨塔之時間逾十二小時，研判香燭、紙錢之餘火應不致於
    十二小時後始擴大燃燒，應排除因祭拜不慎或餘留火種引火
    之可能。另參以調查報告載明（參見第八頁）：「現場由東
    起算第一扇門之玻璃大部份散落於門之內側，顯示火災發生
    前該處鋁門之玻璃即有受外力破壞（由外向內破壞）之情形
    。」故研判本件火災係因人為因素引火所致。臺灣桃園地方
    法院檢察署偵查之結論也認為：「：：本件火災疑似人為縱
    火，有桃園縣消防局桃消調字第○九一○○一八四四○號函
    附之火災原因調查報告書影本在卷可稽：：是納骨塔之失火
    既係遭人為縱火：：」業經原法院向台灣桃園地方法院檢察
    署調閱九十年度他字第二六七一號偵查卷所附之桃園縣消防
    局火災原因調查報告書審查屬實（見該偵查卷第五十至九十
    四頁），是系爭納骨塔發生火災並非出於其塔內設備設置不
    當引發火災或管理不當致餘留火種引發火災，而可能係出於
    人為縱火所致，更與有無取得使用執照並無因果關係。上訴
    人以系爭納骨塔未取得使用執照，認被上訴人就火災之發生
    有重大疏失，並非有據。
六、上訴人又主張系爭納骨塔欠缺消防設備致使大火蔓延迅速，
    其設置及管理亦有欠缺云云，被上訴人則抗辯火災前已就消
    防設備進行改善等語。經查：
(一)、被上訴人曾於八十七年八月十日與第三人德營造事業有限
      公司簽訂蓄水池興建工程合約書，建築龍潭鄉公墓公園蓄
      水池興建工程，並已建築完成，供消防蓄水使用，有卷附
      工程合約書及相片可稽。並有證人鍾福晉於本院證稱：「
      （被上訴人訴訟代理人問：有關龍潭鄉納骨塔發生火災時
      ，你是否有到現場？）」答：「我就請消防隊趕快派幫浦
      車載消防水袋利用我們辦公室蓄水池施行灌救。」（被上
      訴人訴訟代理人問：現場蓄水池設備，據你瞭解有多大水
      量？）、答：「蓄水池加上不鏽鋼的水桶大約有八十噸的
      水。」（見本院卷第七八至八十頁）」前述設施係被上訴
      人因公墓公園地處山區，山區並無自來水，故設置供防火
      救災等使用，而火災當日消防人員也在被上訴人之引導下
      ，派遣泵浦車抽取蓄水池等水源進行滅火，所以火災才能
      獲得控制，因此在報告中所指之外加水源即應係指蓄水池
      而言。上訴人等主張依偵查卷第五十九頁記載：「：：現
      場巷弄狹小水源不足，無消防栓取水，各車輛作中繼送水
      給龍潭11車其餘車輛至外加水源以供攻擊車使用。」而質
      疑現場無水可用，容有誤解。
(二)、八十八年六月二十五日，被上訴人再與第三人鈞群企業有
      限公司簽訂社區發展與改善喪葬設施計劃各項工程合約書
      ，就納骨塔之牌位、納骨箱等進行改善，有桃園縣龍潭鄉
      公所社區發展與改善喪葬設施計劃各項工程工程合約書及
      第三人鈞群企業有限公司所提出之工程估價單為憑（見原
      審卷一第七七至九四頁）。當時施作之納骨箱箱體、牌位
      牆箱體及其材料，均曾送請工業技術研究院航空與太空工
      業技術發展中心進行測試，相關施工均採用防火建材無誤
      ，有測試報告三份可稽（見原審卷第九四至一○五頁）。
(三)、八十九年五月十日，被上訴人再就消防安全設備進行改善
      ，由第三人世合工程實業股份有限公司進行施作，有桃園
      縣龍潭鄉公所龍潭鄉公墓公園納骨堂消防安全設備改善工
      程（第一期）工程合約書及第三人世合工程實業股份有限
      公司所提出之工程估價單為憑（見原審卷第一○六至一三
      ○頁）。依該合約書第十九頁所附之工程估價單載明施作
      之項目包括火警自動警報器材、緊急廣播設備器材、消防
      栓設備器材、緊急照明器材、滅火設備器材等，故上訴人
      指責被上訴人未依各類場所消防設備安全設置標準為相關
(四)、至上訴人主張系爭納骨塔一至三樓非採防火材料等語，固
      為被上訴人所不爭執，惟查，爭納骨塔係於七十五年間所
      興建，興建當時法律並無明文規定採防火建材，況被上訴
      人就系爭納骨塔業於八十九年間進行消防安全設備進行施
      工改善，是系爭納骨塔於正常情形下，縱未採防火建材惟
      因有配置消防安全設備，於消防安全上應無顧慮，上訴人
      以此主張被上訴人就系爭納骨塔設置及管理有欠缺云云，
      應非可採。
(五)、上訴人又主張：本件縱認係人為縱火，然被上訴人如於其
      納骨堂之消防設備之設置上自始即依法行事，且持續受主
      管機關定期檢驗，則損壞絕不至如此嚴重，定能第一時間
      發現即時撲滅。然因被上訴人消防設備未臻完備之故，竟
      至火勢蔓延使納骨堂幾為全毀，造成上訴人等先人骨灰完
      全滅失，上訴人依法請求，自屬有據云云。惟查相當因果
      關係之有無，應由主張侵權行為或國家賠償之上訴人負舉
      證責任，上訴人主張「定能第一時間發現即時撲滅」有利
      於己之事實，並未能舉證以實其說，亦無從鑑定、實驗，
      憑何斷定？依舉證責任分配原則，上訴人仍應受不利之認
      定。上訴人執此主張，即非可採。
七、上訴人復主張被上訴人僱用年紀老邁之人為系爭納骨塔管理
    員，管理有疏失云云。惟查：
(一)、被上訴人轄下之納骨塔基於業務需要，分別於七十五年九
      月十五日僱用黃見龍先生、同年十月一日僱用李秀雄先生
      、八十四年二月十日僱用袁芳鑑先生為臨時人員，其等任
      職至本件火災事故發生之間，並無不適任之情形。再加以
      近幾年政府再造，人事精簡，而黃見龍等人擔任之工作，
      薪資無法與一般工作相比擬，故被上訴人在火災事故發生
      前，並未與黃見龍等人終止勞動契約。
(二)、依「臺灣省政府所屬機關職員值日要點」第十一條規定：
      「值日時間，上班日自上午上班時間起至翌日上午上班時
      間為止，假日得分日夜兩班，日班自上午八時起至下午五
      時止（或配合上班時間），其餘時間由夜班輪值，並準時
      辦理交接。」、同要點第十六條規定：「值日員在值勤地
      點膳宿。」。再依行政院所頒布之事務管理規則第二百八
      十三條規定：「夜間值勤員工，應於每日規定關門時間，
      檢查門戶，必要時並設置巡夜人員。」本件火災發生當時
      系爭納骨塔之值班管理員為黃見龍，在火災發生前已依工
      作內容，進行巡視，並於確認塔內只剩緊急照明燈，而其
      餘燈光均已關閉之情形下，於下午六時將納骨塔大門關閉
      上鎖，並於值勤地點膳宿，確已依前述要點規定執行職務
      ，又黃見龍經造墓工黃金城通知一樓有火煙時，即前往查
      看確認，並撥打一一九報案，暨通知承辦人員鍾福晉到場
      進行搶救，有前揭偵查卷附之黃見龍談話筆錄可參，復與
      前揭桃園縣消防局火災原因調查報告書所載現場勘查之情
      形相符，應堪採信。故被上訴人所屬之員工黃見龍確實已
      善盡管理之職務。
(三)、又查黃見龍值班之地點係位於辦公室，依偵查卷第六十六
      頁火災現場平面及物品配置圖顯示，辦公室距離納骨塔距
      離為七十三點五公尺，火災當日（即九十年十二月四日）
      正值冬天東北季風季節，因納骨塔位處空曠山區，所以風
      聲頗大，加以火起之地點係在納骨塔一樓後側及南側迴廊
      處，所以未能即時發現起火，嗣因造墓工黃金城發現納骨
      塔內有火煙，黃見龍據報即前往查看並報請處理，在整個
      流程上並無延誤。又納骨塔位處山區，與民地毗鄰，民地
      地主因耕作需要，且加以整個公墓公園幅員較廣，所以被
      上訴人只能管制車輛進出，如有不肖份子意圖縱火，實屬
      難以防範，本件火災之發生係肇因於他人縱火所致，本即
      無從事先預知，管理員黃見龍年齡雖高，惟其就管理職務
      已確實執行，復於發現火警後迅速報警並通知承辦人到場
      處理，實難謂系爭納骨塔火災之發生與蔓延與其管理職務
      執行之疏失有關。
(四)、基上，應認上訴人主張被上訴人就系爭納骨塔之設置或管
      理有欠缺云云，均非可採，此外，上訴人復不能舉證證明
      被上訴人就系爭納骨塔火災之發生有故意或過失之情形，
      其主張依國家賠償法第三條第一項或侵權行為請求被上訴
      人賠償其損害云云，洵屬無據，應予駁回。
八、上訴人復主張依兩造間之骨灰寄放契約，被上訴人所保管之
    骨灰業已毀損或滅失，請求被上訴人負債務不履行損害賠償
    責任等語，被上訴人則抗辯上訴人趙如柏、丙○○並非契約
    主體，又火災係因人為縱火所致，其無可歸責之情事，且業
    已賠償上訴人等人骨灰罐，回復原狀，骨灰部分雖無法回復
    ，但無財產價值，上訴人不得請求金錢賠償等語。經查，上
    訴人丙○○之父蔡順統則係由李詩卿於七十六年三月一日申
    請寄放於系爭納骨塔等情，有被上訴人提出之納骨堂進堂申
    請書、納骨堂進堂許可證在卷可佐，復為上訴人所不爭執，
    上訴人固主張李詩卿係代上訴人丙○○辦理，然未能舉證以
    實其說，更何況如係代理，依法應表明代理之意旨，李詩卿
    並未表明代理意旨，依契約文字僅能認定簽約之人為契約主
    體。上訴人丙○○既非兩造間骨灰寄放契約之當事人，則其
    依契約關係請求被上訴人負債務不履行損害賠償責任，即非
    有據。又查，系爭納骨塔係因遭人為縱火致引發火災而使上
    訴人寄放之骨灰受損或滅失，已如前述，亦即被上訴人就系
    爭納骨塔之設置及管理並無何欠缺可言，而被上訴人之所以
    未能依兩造間骨灰寄放契約履行保管上訴人寄放之骨灰之義
    務，係肇因於第三人縱火之犯罪行為所致，被上訴人並無可
    歸責之事由，故上訴人依兩造間之骨灰寄託契約關係，請求
    被上訴人負債務不履行損害賠償責任，亦非有理，應予駁回
    。
九、更何況，依民法第二百一十四條規定，損害賠償以回復原狀
    為原則，不論被上訴人是否有所過失，被上訴人均展現誠意
    盡力回復原狀，於事故後即以積極之態度與家屬協調，重建
    納骨塔（現已完成主體結構，尚未驗收），設置臨時納骨塔
    ，並於納骨堂興建完成後擬依申請入堂時間先後通知家屬挑
    選堂位。骨灰骸可辨認者公所僅提供骨灰罈、骨罐之更換服
    務工作，骨灰骸不可辨認者則家屬可自由選擇製作神主牌位
    替代奉祀暨挑選骨灰罈放置往生者遺物紀念。而上訴人均已
    領受新的骨灰罈，亦已申請往生牌位或骨罐刻字，有卷附往
    生牌位製作定稿單及骨罐刻字定稿單在卷可稽。（見原審卷
    一第一三二至一四七頁）且就骨灰部份，雖對於後代有紀念
    意義，然我國民法並未對物之毀損規定精神慰撫金之請求，
    故此部份上訴人之主張也於法不合。
十、綜上所述，上訴人將先人之骨灰寄放在被上訴人興建管理之
    納骨塔，因該納骨塔發生大火，上訴人所寄存之先人骨灰罈
    付之一炬，骨灰罈內之骨灰已相混合無從辨識或滅失，固值
    同情，然既經檢警調查，系爭納骨塔發生火災並非出於其塔
    內設備設置不當引發火災或管理不當致餘留火種引發火災，
    而可能係出於人為縱火所致，被上訴人亦同屬被害人。上訴
    人無法舉證證明被上訴人就系爭納骨塔之設置或管理有何欠
    缺或被上訴人就本件火災之發生有何故意或過失，而被上訴
    人無法依骨灰寄放契約履行保管寄放物之義務，係因系爭納
    骨塔遭人為縱火所致，應不可歸責於被上訴人。從而，上訴
    人依侵權行為及國家賠償法第三條第一項或依骨灰寄託契約
    之法律關係，請求被上訴人賠償其損害，均為無理由，應予
    駁回。原審為上訴人敗訴之判決，並無不合。上訴意旨指摘
    原判決不當，求予廢棄改判，為無理由，應予駁回。
十一、本件事證已臻明確，兩造其餘之攻擊防禦方法及所提之證
      據，經審酌後認均無礙判決之結果，爰不予一一論述，附
      此敘明。
十二、據上論結，本件上訴為無理由，爰依民事訴訟法第四百四
      十九條第一項、第七十八條、第八十五條第一項但書，判
      決如主文。
中　　華　　民　　國　　94　　年　　1 　　月　　11　　日
                  民事第三庭審判長法  官　劉勝吉
                                  法  官　游婷麟
                                  法  官　藍文祥
正本係照原本作成。
不得上訴。
中　　華　　民　　國　　94　　年　　1 　　月　　12　　日
　　　　　　　　　　　　　　　　　書記官　顧倪淑貞
